【裁判字號】    98,聲判,15
【裁判日期】    990119
【裁判案由】    聲請交付審判
【裁判全文】
臺灣苗栗地方法院刑事裁定              98年度聲判字第15號
聲  請  人
即  告訴人  甲○○
訴訟代理人  徐正安律師
被      告  乙○○
上列聲請人即告訴人因告訴被告過失致死案件，不服臺灣高等法
院臺中分院檢察署檢察長駁回再議之處分（98年度上聲議字第
2388號），聲請交付審判，本院裁定如下：
    主    文
聲請駁回。
    理    由
一、按告訴人不服上級法院檢察署檢察長或檢察總長認再議為無
    理由而駁回之處分者，得於接受處分書後10日內委任律師提
    出理由狀，向該管第一審法院聲請交付審判；法院認為交付
    審判之聲請不合法或無理由者，應駁回之，刑事訴訟法第25
    8 條之1 、第258 條之3 第2 項前段，分別定有明文。查本
    件聲請人即告訴人甲○○以被告乙○○涉犯刑法過失致死罪
    嫌，向臺灣苗栗地方法院檢察署檢察官提出告訴，經該檢察
    署檢察官於民國98年10月21日以98年度偵字第4035號為不起
    訴處分，聲請人不服聲請再議，臺灣高等法院臺中分院檢察
    署檢察長於98年12月2 日以98年度上聲議字第2388號為駁回
    之處分，該處分書於98年12月4 日依法送達於告訴人甲○○
    而聲請人並於98年12月14日向本院聲請交付審判，有上開臺
    灣高等法院臺中分院檢察署處分書、送達證書、刑事交付審
    判聲請狀各1 份在卷可稽，並經本院依職權調取上開卷宗核
    閱無誤，是聲請人向本院聲請交付審判，程序上合於首揭法
    條規定，先予敘明。
二、聲請人聲請交付審判意旨略以：
  (一)臺灣苗栗地方法院檢察署98年度偵字第4035號不起訴處分書
    無非以交通事故現場圖、警員職務報告書及現場照片、肇事
    現場係劃有分向限制線之雙向二車道且為無號誌路口、二機
    車之車損情形及證人甲○○證言，被害人邱錦垣應係騎乘輕
    型機車自苗栗縣大湖鄉○○路46號住處起步，違規直接由北
    往南方向逆向斜穿駛入南向車道，其機車右側車頭與被告所
    騎乘沿民族路往南直行之機車前輪左側發生撞擊，並依鑑定
    及覆議結果，均認係被害人騎乘機車行經劃有分向限制之路
    段，由路邊起步駛出違規逆向斜穿道路不當且未注意讓車道
    行進中車輛先行為肇事主因，是認被告並無過失，故為被告
    不起訴處分。
  (二)臺灣高等法院臺中分院檢察署98年度上聲議字第2388號處分
    書，亦以車輛駕駛人因可信賴其他參與交通之對方也能遵守
    交通規則，且依日常生活經驗及一般合理駕駛人之注意能力
    ，已為必要之注意，並已採取適當的措施，或縱未採取適當
    之措施，仍無法避免交通事故發生時，駕駛人對於信賴對方
    也能遵守交通規則而竟違規之行為，並無預防的義務。即無
    能注意而不注意之過失。被告於車禍發生前雖見到被害人騎
    乘機車，但當時被害人並未越過雙黃線，被告因信賴被害人
    會遵守交通規則，當亦無法預見、注意被害人會越線逆向斜
    穿進入其所騎乘之車道，則在被害人騎車快速進入其所騎乘
    之車道，被告因一時無法煞停而肇事，實難謂被告有何過失
    可言。遂亦認原檢察官因認被告並無過失，而為不起訴處分
    ，於法並無不合，嗣駁回本件再議之聲請。
  (三)惟查：
  1.依肇事現場圖及鑑定委員會之鑑定意見，均認被害人違規自
    逆斜方向駛入南向車道，其機車右側車頭與被告乙○○所騎
    機車前輪左側發生擦撞；果如是，則論就被告有無過失責任
    ，應是考量依當時天候、光線、車速、距離、路線等能否足
    以被告充分時間為應變措施，果被告有餘裕時間為應變而不
    為即應認被告有所過失。
  2.又依被告所言，被告當時行車速度僅時速20公里，車行速度
    非常緩慢，顯無不能即時停車。則為何仍會發生本件車禍，
    則應考量是否被告行車未有注意車前狀況之處。
  3.再參考當時2 車均是直線方向前進，道路狀況良好且為直線
    前進，並無轉彎之處，天候良好視線充足，縱被害人違規自
    其自家方向逆斜方向駛入南向車道，然從被害人自家計算至
    發生擦撞地點已近20公尺，該路段為雙向單車道而已，而被
    告所騎機車在後，被告在行車緩慢情況下是否無法得見在旁
    被害人騎機車快速斜行前進插入同向車道致被告無法預作停
    車準備或為其它必要措施，容有疑義。但觀被害人之行車動
    向，被告在後顯然可以預見被害人係由其家中出發，欲逆向
    穿越馬路至對象之順向車道後前進，待被害人車行至順向車
    道時，因被告之過失疏於注意車前狀況，故自後撞上被害人
    所騎機車之前輪位置而致被害人受傷倒地致死，被告顯有預
    見之可能且有充裕時間為停車或減緩車速之準備，而被告無
    為前述措施致發生本件肇事，其過失顯然可見。
  4.末參被告自稱其見到被害人時，被害人尚未將機車騎過中線
    ，顯然當時有見被害人意欲將車騎過中線並進入其車道，在
    觀2 車撞擊位置係被害人車右側車頭撞擊被告車左側車輪，
    2 車停置位置係被害人車在前而被告車在後，顯然在被告初
    見被害人時並未過道路中線，至發生擦撞之位置已過中線1.
    3 公尺，顯然從被告見到被害人處至發生擦撞處至少有1.5
    公尺以上寬度之距離，何以仍無法為隨時停車之準備以避免
    發生車禍，足顯被告不注意被害人機車，以致發生本件車禍
    ，由此可見被告之過失。
三、本院判斷：
  (一)又刑事訴訟法第258 條之1 規定，告訴人得向法院聲請交付
    審判，此乃對於「檢察官不起訴或緩起訴裁量權」制衡之一
    種外部監督機制，法院此時僅就檢察官所為不起訴或緩起訴
    之處分是否正確加以審查，以防止檢察機關濫權。依此立法
    精神，同法第258 條之3 第3 項規定：「法院就交付審判之
    聲請為裁定前，得為必要之調查」，其所謂「得為必要之調
    查」，係指調查證據之範圍應以偵查中曾顯現者為限，不可
    就新提出之證據再為調查，亦不可蒐集偵查卷以外之證據，
    否則將與刑事訴訟法第260 條之再行起訴規定混淆不清。且
    法院裁定交付審判，即如同檢察官提起公訴使案件進入審判
    程序，是法院裁定交付審判之前提，必須偵查卷內所存證據
    已符合刑事訴訟法第251 條第1 項規定「足認被告有犯罪嫌
    疑」檢察官應提起公訴之情形，亦即該案件已經跨越起訴門
    檻，否則，縱或法院對於檢察官所認定之基礎事實有不同判
    斷，但如該案件仍須另行蒐證偵查始能判斷應否交付審判者
    ，因交付審判審查制度並無如同再議救濟制度得為發回原檢
    察官續行偵查之設計，法院仍應依同法第258 條之3 第2 項
    前段規定，以聲請無理由裁定駁回。
  (二)次按犯罪事實應依證據認定之，無證據不得認定犯罪事實，
    刑事訴訟法第154 條第2 項定有明文。而事實之認定，應憑
    證據，如未能發現相當證據，或證據不足以證明，自不能以
    推測或擬制之方法，以為裁判基礎。又認定不利於被告之事
    實，須依積極證據，苟積極證據不足為不利於被告事實之認
    定時，即應為有利於被告之認定，更不必有何有利之證據。
    而認定犯罪事實所憑之證據，雖不以直接證據為限，間接證
    據亦包括在內；然而無論直接或間接證據，其為訴訟上之證
    明，須於通常一般之人均不致有所懷疑，而得確信其為真實
    之程度者，始得據為有罪之認定，倘其證明尚未達到此一程
    度，而有合理之懷疑存在，致無從為有罪之確信時，即應為
    無罪之判決。再者，告訴人之告訴，係以使被告受刑事訴追
    為目的，是其陳述是否與事實相符，仍應調查其他證據以資
    審認（最高法院30年度上字第816 號、40年度臺上字第86號
    、52年度臺上字第1300號、76年度臺上字第4986號判例意旨
    參照）。
  (三)本件被告乙○○堅決否認有何過失致死犯行，被告乙○○辯
    稱：伊當時係以時速約20公里之速度沿苗栗縣大湖鄉○○路
    由北往南方向行駛，死者即邱錦垣之機車從對向橫越雙黃線
    過來撞到伊機車左前方，伊來不及閃避等語。經查：
    1.按刑法上之過失犯，以行為人對於犯罪結果之發生按其情
      節應注意，並能注意，而不注意者，始克相當；若事出突
      然，依當時情形，不能注意時，縱有結果發生，仍不得令
      負過失責任（參照最高法院87年度臺非字第337 號判決意
      旨）。本件被告應否負擔過失致人於死之刑責，仍應視其
      對於本件車禍事故之發生究竟有無應注意且能注意而不注
      意之過失情節而定。查本件死者邱錦垣即聲請人甲○○之
      父於97年7 月25日上午9 時20分許，騎乘車牌號碼IKE －
      737 號輕型機車（即A 車），沿苗栗縣大湖鄉○○路南向
      46號住家路邊違規逆向（往東北向）斜穿駛入苗栗縣大湖
      鄉○○路與忠孝路口之由北往南車道，而致適時騎乘車牌
      號碼920 －QAZ 號重型機車（即B 車）駛入該處之被告煞
      車不及，乃與其發生撞擊，死者邱錦垣因而人車倒地，受
      有右股骨、右鎖骨骨折合併肺炎、腦梗塞、呼吸衰竭致敗
      血性休克之傷害，經送醫急救後延至98年3 月6 日中午12
      時2 分許不治死亡等情，業據被告乙○○供承無訛，且有
      道路交通事故現場圖、道路交通事故調查報告表(一)(二)、肇
      事現場及車損照片、臺灣苗栗地方法院檢察署檢察官相驗
      屍體證明書、臺灣苗栗地方法院檢察署檢驗報告書、相驗
      照片附卷可證，堪以認定。
    2.聲請人雖陳稱：由被害人之行車動向及被告在後之情形觀
      之，被告應是在被害人穿越馬路車行至順向車道時，疏於
      注意車前狀況，故自後撞上被害人所騎乘機車之前輪位置
      而致被害人受傷倒地致死云云。惟被告於98年3 月7 日警
      詢時即供稱：伊發現被害人橫越雙黃線衝撞過來，伊一時
      反應不及，被害人撞擊伊機車左前輪，使伊人車倒地等語
      （見98年相字第114 號卷第91頁），復參照苗栗縣警察局
      大湖分局大湖派出所於現場所攝之道路交通事故照片，其
      中被告事故時所騎乘之機車照片亦足顯示被告之機車撞擊
      點係在左側前輪（見98年相字第114 號卷第23頁下圖、98
      年偵字第4035號卷第24頁下圖），倘如聲請人所述被告係
      在被害人已行至順向車道後，因疏於注意乃自後方撞上被
      害人，則被告騎乘之機車之車頭應首當其衝，而被害人之
      機車撞擊點亦應位於機車後半段或側身始為合理，然依苗
      栗縣警察局大湖分局大湖派出所員警，於現場觀察事故現
      場，並實際測量2 車撞擊點後，認被告之機車左側前輪避
      震器處之撞擊點與被害人騎乘之機車右側前輪之撞擊點之
      撞擊高度相符合（見98年偵字第4035號卷第23頁職務報告
      ），而可認此係2 車相互撞擊時之最初撞擊點，則聲請人
      上揭所述，顯與事證不符，從而，聲請人主張：被告係於
      被害人已行至順行車道後，因疏於注意而自後方撞擊被害
      人機車乙情，容有誤會，自難以採信。
    3.聲請人另指稱：被告既供稱其當時行車速度僅為時速20公
      里，則車速相當緩慢，顯無不能即時停車之道理，又被告
      見到被害人處至發生擦撞處至少仍有1.5 公尺以上之距離
      ，顯見其有充裕時間為停車或減緩車速之準備，而仍無法
      隨時為停車之準備以避免發生車禍，其過失顯然可見云云
      。惟依美國北佛羅里達州立大學警察科技管理學院於事故
      重建分析所採用之反應時間（含觸發、感知、判斷、鬆開
      油門、踩煞車、開始有效煞車）為1.6 秒，再依被告所述
      之車述以時速20至30公里計算，則被告之反應距離為8.88
      至13.33 公尺，而所需之煞車距離為2.25至5.06公尺，換
      言之被告必須於11.13 至18.39 公尺前即發現被害人欲由
      對向路邊駛入逆向斜穿道路，並開始緊急煞車，方能避免
      車禍之發生。然按被告於98年3 月7 日警詢時供稱：伊發
      現被害人時約距離其2 公尺左右（見98年相字第114 號卷
      第91頁），再按道路交通事故現場圖觀之，被害人由住家
      出發逆向斜穿道路至被告之車道，而經員警實地測量，被
      害人住家距離事發之忠孝路口之平行距離僅為5.8 公尺，
      與上揭計算式所揭之11.13 至18.39 之反應距離相差甚遠
      ，則可知被告即使自被害人出發之始隨即發現並採取煞車
      動作，亦難有足夠反應時間及距離可避免該事故之發生。
    4.再查，汽車行駛時，駕駛人應注意車前狀況，並隨時採取
      必要之安全措施，道路交通安全規則第94條第3 項定有明
      文，此固屬駕駛動力交通工具者所應共同遵循之基本注意
      義務。惟其前提，亦須限於有注意之可能性，倘事出突然
      ，行為人對於車前狀況不可預見，且無充足時間可採取適
      當之措施者，法律自不能強人所難，任意課予行為人防範
      或避免結果發生之義務。次按雙黃實線設於路段中，用以
      分隔對向車道，並雙向禁止超車；又汽車在劃有分向限制
      線之路段，不得駛入來車之車道內，道路交通安全規則第
      97條第1 項第2 款分別定有明文。查本件肇事路段為劃有
      分向限制線（雙黃實線）之雙向二車道，此觀諸道路交通
      事故現場圖、道路交通事故調查報告表(一)、現場照片甚明
      ，依前開規定即禁止雙向超車或駛入來車之車道內，被告
      既行駛於規定車道內，被告本得信賴其他用路人亦會遵守
      交通規則，死者邱錦垣應會在其車道內行駛，無法預見死
      者所騎乘之機車會突然跨越分向限制線自對向車道駛入，
      縱令被告有發現死者欲逆向斜穿駛入其車道，亦無理由苛
      責路權優先者，應以緊急煞車之方式避讓，而以此逕認被
      告對於死者違規跨越分向限制線超車之事實事先已有預見
      ，而課予注意之義務。
    5.再者，本件經送臺灣省竹苗區車輛行車事故鑑定委員會及
      臺灣省車輛行車事故覆議鑑定委員會鑑定肇事責任，均認
      死者邱錦垣駕駛輕機車，在劃有分向限制線路段，由路邊
      起步駛出違規逆向斜穿道路不當且未注意讓車道行進中之
      車輛先行為肇事原因；被告乙○○駕駛重機車，措手不及
      ，無肇事因素，有臺灣省竹苗區車輛行車事故鑑定委員會
      98年6 月22日竹苗鑑980291字第0985301809號函暨鑑定意
      見書、臺灣省車輛行車事故覆議鑑定委員會98年7 月20日
      覆議字第0986202666號函在卷可參。益徵本件車禍發生前
      ，被告於其車道內正常行駛，其本得信賴其他用路人亦會
      遵守交通規則，詎死者突然跨越分向限制線駛入對向車道
      ，因事出突然，致其閃避不及，而與死者發生擦撞，非被
      告所能預見並予預防，被告對本件車禍之發生並無任何過
      失可言。
四、綜上所述，難認被告有告訴意旨所指述之未注意車前狀況過
    失情事，而本件臺灣苗栗地方法院檢察署檢察官所為之不起
    訴處分，及臺灣高等法院臺中分院檢察署檢察長之駁回再議
    處分書，已就聲請人於偵查中提出之告訴理由詳予斟酌，並
    詳加論述所憑證據及其理由，並無任何違背經驗法則、論理
    法則或其他證據法則之情形，亦無調查未盡之處。是本院認
    臺灣高等法院臺中分院檢察署檢察長處分書以被告罪嫌尚有
    不足，自難令其負過失致死罪責，而駁回告訴人甲○○對臺
    灣苗栗地方法院檢察署檢察官不起訴處分之再議聲請，於法
    洵無不合。聲請人僅憑己見，而置不起訴處分書及駁回再議
    處分書之理由於不顧，而聲請交付審判，為無理由，應予駁
    回。
五、據上論斷，應依刑事訴訟法第258 條之3 第2 項前段，裁定
    如主文。
中    華    民    國    99    年    1     月    19    日
                  刑事第三庭  審判長法  官  楊清益
                                    法  官  魏宏安
                                    法  官  林靜雯
上正本證明與原本無異。
本裁定不得抗告。
                                    書記官  劉千瑄
中    華    民    國    99    年    1     月    19    日

司法院資訊處製作；財團法人民間司法改革基金會備份。
